臺灣花蓮地方法院刑事判決　　　　　　 　 94年度易字第222號
公　訴　人　臺灣花蓮地方法院檢察署檢察官
被　　　告　乙○○
　　　　　　　　　　3號
選任辯護人　甲○○律師
上列被告因業務過失傷害案件，經檢察官提起公訴（93年度偵續
一字第9號），本院判決如下：
    主  文
乙○○無罪。
    理  由
一、公訴意旨略以：乙○○係晟隆土木包工業負責人，於民國90
    年間承包交通部公路總局第四區養護工程處（下簡稱第四養
    工處）台11線公路0 至40公里90年度「定期預約經常性坍方
    災害緊急搶修工程」（下稱台11線90年度災害緊急搶修工程
    ），為從事業務之人，於90年9 月24日至28日，因颱風造成
    台11線公路35.5公里至36公里處落石，乙○○明知路面汙泥
    易造成車輛打滑，竟於鏟除落石後，怠於消除汙泥，適丙○○於同年10月2 日上午11時許，騎乘機車搭載告訴人戊○○
    沿台11線公路由北往南行駛，行經上開路段時，因路面泥濘
    而人車滑倒，致戊○○受有右側股骨幹骨折之傷害，因認被
    告涉有刑法第284條第2項前段之業務過失傷害罪嫌云云。
二、按犯罪事實應依證據認定之，無證據不得認定犯罪事實；又
    不能證明被告犯罪者，即應諭知無罪之判決，刑事訴訟法第
    154條第2項、第301條第1項分別定有明文。又按，事實之認
    定，應憑證據，如未能發現相當證據，或證據不足以證明，
    自不能以推測或擬制之方法，為裁判基礎；且認定不利於被
    告之事實須依積極證據，苟積極證據不足為不利於被告事實
    之認定時，即應為有利於被告之認定；另認定犯罪事實所憑
    之證據，雖不以直接證據為限，間接證據亦包括在內，然而
    無論直接證據或間接證據，其為訴訟上之證明，須於通常一
    般之人均不致有所懷疑，而得確信其為真實之程度者，始得
    據為有罪之認定，倘其證明尚未達到此一程度，而有合理之
    懷疑存在而無從使事實審法院得有罪之確信時，即應由法院
    為諭知被告無罪之判決（最高法院40年台上字第86號、30年
    台上字第816 號、76年台上字第4986號判例參照）。另按告
    訴人之告訴，係以使被告受刑事訴追為目的，是其陳述是否
    與事實相符，仍應調查其他證據以資審認。（最高法院52年
    度台上字第1300號判例參照）再按刑法上之過失犯，必須危
    害之發生，與行為人之欠缺注意，具有相當因果關係，始能
    成立。所謂因果關係，乃指行為與結果間所存在之客觀相當
    因果關係而言。即依經驗法則，綜合行為時所存在之一切事
    實，為客觀之事後審查，認為在一般情形下，有此環境，有
    此行為之同一條件，均可發生同一之結果者，則該條件即為
    發生結果之條件，而依客觀之觀察，認為不必皆發生此結果
    者，則該條件與結果並不相當，不過為偶然之事實而已，其
    行為與結果間自無因果關係可言（參見最高法院76年臺上字
    第192 號判例），且行為與結果間有無相當因果關係存在，
    為犯罪構成要件之一，自應經嚴格之證明。復按刑法上之過
    失犯，以行為人對於結果之發生應注意並能注意而不注意為
    成立要件（最高法院26年上字第1754號判例參照）；亦即行
    為人須有防止結果發生之注意義務，且客觀上無不能注意之
    情事，竟疏未注意，違反其注意義務，始能令其就該有預見
    可能性之結果負過失犯罪責。又不作為犯之成立，除須具備
    構成要件該當結果之發生、不為期待行為、不作為與結果間
    有因果關係、防止結果發生之事實可能性等客觀構成要件要
    素外，尚要求行為人具有「保證人地位」，即行為人須在法
    律上對於結果之發生負有防止之作為義務者，始足當之，對
    此，學說認為下述六種理由足以構成保證人地位：法令之規
    定；自願承擔義務（即事實上承受保證結果不發生之義務者
    ，如救生員、接受病患為其醫治之醫生、登山隊嚮導、看顧
    嬰孩之人等，如事實上已承擔義務，即有保證人地位，不以
    當事人間契約關係有效成立者為限）；最近親屬；危險共同
    體（為達特定目的，組成之彼此信賴互助，並互負排除危難
    義務之團體）；違背義務之危險前行為；對危險源之監督義
    務（對於危險源負有防止發生破壞法益結果之監督義務，所
    謂危險源係指具有發生破壞法益之較高危險之設備、放射性
    物質、爆裂物或動物而言）。足見工程安全之責任，須視實
    際情況，究其是否符合上述過失犯及不作為犯之成立要件。
三、本件公訴人認被告乙○○涉有業務過失傷害罪嫌，主要係以
    告訴人戊○○之指訴、證人丙○○、庚○○於偵查中之證述
    、戊○○之診斷證明書、現場救護紀錄、現場照片及道路交
    通事故證明書、受理各類案件紀錄表、第四養工處花蓮工務
    段函與施工補充說明等資料為依據。訊據被告乙○○承認係
    晟隆土木包工業之負責人，於90年間向第四養工處承包台11
    線90年度災害緊急搶修工程，並於90年10月2 日前後因「利
    其馬」颱風侵台造成上開台11線路段多處坍方，伊有派人至
    肇事地點進行搶修道路工程等情，惟堅決否認有業務過失傷
    害犯行，辯稱：伊雖係系爭工程承包商，惟現場工程全權指
    派工地負責人邱忠佑處理，又本案告訴人車禍受傷係因颱風
    過後路況不佳導致，並非人為之過失等語。辯護人則以本案
    告訴人之夫丙○○騎車在該路段發生車禍滑倒之原因，並非
    因現場污泥嚴重，可能係丙○○為閃躲車輛時閃避失當所致
    ，且現場該路段污泥係經現場施工人員搶通剷除落石後，遇
    雨再自邊坡坍方而堆積於路肩，自難期待被告有及時清除之
    可能性，又被告承包之系爭工程契約內容主要係緊急災害搶
    通道路，應未包含清除路面淤泥，是案發路段淤泥清除並非
    被告應負之注意義務，另質疑告訴人提出之驗傷單傷勢是否
    確實係本案車禍所造成等情為被告置辯。
四、經查：告訴人戊○○於90年10月2 日上午11時許，乘坐其夫
    丙○○騎乘之車號PQQ─118號機車，沿台11線公路由北往南
    行駛，途經上開公路35.5公里附近時，因人車倒地，致戊○○因此受有右側股骨幹骨折之傷害後，經花蓮縣消防局豐濱
    分隊先送省立花蓮醫院豐濱分院急診，再轉省立花蓮醫院後
    ，復經告訴人自行轉至基督教門諾醫院治療一節，業據告訴
    人指訴甚明，核與證人丙○○與證人即案發到場處理之花蓮
    縣政府警察局鳳林分局新社派出所警員庚○○等人到庭證述
    情節大致相符，並有臺灣基督教門諾醫院診斷證明書、花蓮
    縣消防局豐濱分隊90年10月2 日現場救護紀錄、告訴人提供
    之案發現場照片數張、花蓮縣警察局鳳林分局道路交通事故
    證明書及受理各類案件紀錄表等資料及花蓮醫院94年9 月30
    日花醫字第0940005413號函與門諾醫院94年10月6 日基門醫
    文字第94-1028 號函各一份在卷可參，是告訴人指訴其本案
    車禍受有上開傷勢一節，應屬實在，則辯護人上開質疑告訴
    人提出驗傷單與本案車禍無關一節，並不可採。又查，被告
    係乙○○係晟隆土木包工業負責人，於90年承包上開第四養
    工處台11線災害緊急搶修工程，且於90年9月24日至28日「
    利其馬」颱風過境期間及其後，被告有依上開工程合約派工
    地負責人邱忠佑等施工人員至台11線0 至40公里間之坍方路
    段（包含該路段35.5至36公里處即本案肇事路段），進行搶
    修道路工程，且於本案車禍時點前，上開肇事路段並已初步
    清除坍方且雙向通車，惟尚未經第四養工處驗收等情，為被
    告所自承，核與證人即案發時任職第四養工處花蓮工務段段
    長己○○與證人邱忠佑到庭證述情節大致相符，並有上開台
    11線災害緊急搶修工程工程契約及施工補充說明影本一份、
    第四養工處花蓮工務段94年10月7 日四工花字第0940004877
    號函檢送上開工程90年9 月至90年11月30日施工期間資料等
    在卷足憑。故本案爭點厥為，告訴人車禍受傷之原因，是否
    與公訴人所認係案發時該肇事路段之道路路面淤泥有相當因
    果關係，次為審究者為，被告是否應就上開肇事之道路搶修
    工程通車後，路面仍有淤泥怠未消除一節，負有「保證人地
    位」之注意義務，即其是否應負刑法上過失之刑責。
五、經查：
（一）本案丙○○騎乘機車後載告訴人行經肇事路段發生車禍之
      過程，質諸證人丙○○於本院訊問時證稱：「前面的路都
      很平坦，我在同年9月30日也有行經該路段，10月2日上午
      我往台11線南下，到35公里處我往路的中間走，到35.5公
      里處後面有車打閃光燈要我讓路，我就騎車往右靠，不久
      我車子就搖搖晃晃的，我趕快叫我太太抱緊，不久車子就
      倒了。」、「（檢察官問：車子是往哪一側倒？）是整個
      滑倒，當時緊張我不記得了。應該是往右側倒，機車再旋
      轉。」、「（檢察官問：你當時往右靠是靠到何處？有無
      靠到路肩去？）我由快車道行駛到慢車道，不是路肩。」
      、「（辯護人問：你是因為後方的車子閃燈要你讓路，你
      才往右，為何你當時要讓他？）因為那是他的路權。」、
      「（辯護人問（提示本案偵續字第35號偵查卷第28頁背面
      編號3 照片，並告以要旨）：被害人倒地後方有一條很長
      的車行痕跡，你是否騎了很長一段距離才跌倒？）大概有
      4、50公尺才滑倒。」、「（辯護人問：既然可以騎4、50
      公尺，為何你還會滑倒？）因為路上泥濘所致。」、「（
      辯護人問：當時路肩以外是有清理過的，對此有無意見？
      ）我當時目視以為可以騎得過」、「（審判長問：你說一
      往右騎就搖晃，之後騎了4、50 公尺才跌倒？）是，我一
      直想控制，但是車子一直往前衝。」、「（審判長問：你
      剛開始往右騎而搖晃的地點是否還是在快車道上？）是。
      」、「（審判長問：當時該快車道上有無泥巴？）很薄很
      薄，幾乎貼到地上。」、「（審判長問：如果當時沒有閃
      車的話，你認為你會不會滑倒？）不會，因為路中央很平
      坦。」等語，核與其於偵查中稱：「路都很平，我原是走
      在路中間，後來後面有車子來，我就往旁邊閃，機車就開
      始打滑」等情（見本案91他字第140號偵查卷第9頁）大致
      相符，是依丙○○上開證述，可知案發當時丙○○騎乘機
      車行經該路段時，係因遭後方車輛閃燈超車，其欲閃避而
      向右偏行時，旋因重心不穩而車輛搖晃，再向前騎駛約40
      、50公尺後車輛倒地致告訴人摔落地面而肇事，是丙○○
      騎乘機車於該路段開始往右偏滑時，尚行駛在快車道上，
      而快車道上並無任何泥濘，顯見其騎行該機車之失實與地
      上泥濘與否無關。又參以本案案發時、地之天候狀況，質
      諸證人庚○○於本院訊問時證稱：「（檢察官問：當時有
      無下雨？　）有，斷斷續續的下，我們經過車禍現場時也
      有下雨。」等語，而告訴人戊○○於偵查中亦陳稱：「肇
      事時是早上十時許，當時下著毛毛雨，地面濕滑」（見本
      案91年發查字第301 號偵查卷第29頁），證人丙○○於偵
      查中亦陳稱：「（問：車禍地點當時有下雨？）毛毛雨」
      等語（見本案91他字第140號偵查卷第9頁），再佐以卷內
      之本案道路交通事故證明書、受理各類案件紀錄表等資料
      ，在肇事情形或處理情形欄內均記載：於本案案發時、地
      ，丙○○騎乘機車後載戊○○行駛經該路段，因「天雨」
      路滑不慎滑倒，致使後載戊○○右腿骨折等內容，顯見案
      發當時該丙○○機車肇事之路段確實有下雨，且地面呈濕
      滑之狀況，雖證人丙○○於本院訊問時又改稱：「當時該
      路段沒有下雨」等語，然與上開證人所述及資料均不符，
      自難採為事實。另查，本案肇事時、地丙○○騎乘機車後
      方載物之狀況，觀諸告訴人提供之現場機車倒地照片，該
      機車後座後方另置放之大型橘色塑膠置物籃（寬度約車牌
      寬度之二倍左右、高度亦接近坐乘人之肩膀高度左右），
      內擺放有體積相當之大型綠色布袋等情，而質諸證人丙○○於偵查中陳稱：「（問：當時後載何物？），衣物行李
      大約一、二十公斤」等語（見本案92年度偵續第35號偵查
      卷第46頁背面），嗣雖本院詢問時改稱：「（審判長問：
      你於偵查中稱行李約1、20公斤，有何意見？）應該有6至
      10公斤」等語，諸不論該置物籃及行李總重量究係為何，
      然依案發時丙○○機車後已載有告訴人，又同時擺放置有
      行李之大型塑膠置物籃，騎乘時本不易平衡，若於機車行
      進間再遇有搖晃情形，更容易導致重心不穩而失控甚明。
      再查，觀諸告訴人提供案發時現場人車倒地照片（見本案
      92偵續字第35號偵查卷第28頁後編號3 ），告訴人機車倒
      地處，於告訴人身後之路面，有一條相當明顯之機車車行
      痕跡，可判斷該車行車方向原應在車道中直行往前，突然
      於路中央處左偏後再往右偏後，即一直朝約四十五度角傾
      斜方向繼續偏滑一段相當之距離後，人車始倒於路肩附近
      ，且該行車痕跡開始偏右處之路面，可見係處於該路段車
      道中，路面雖有覆蓋些許泥濘，然厚度甚為稀薄，且參以
      證人丙○○於本院訊問時亦證稱：伊開始往右騎而搖晃的
      地點在快車道上，該處泥巴很薄幾近貼到地面等情，而證
      人庚○○於本院訊問時亦證稱：「（問：編號1、3、4 照
      片中（指92偵續字第35號偵查卷第28頁照片），何處是清
      理過的？）路面大多清理過，但會遺留一些難處理的泥漿
      或泥粉」等語，均足證本案丙○○機車開始右偏失控之快
      車道上路面狀況，應係已經經人清除過之狀態，泥濘程度
      並非嚴重。至起訴書理由雖引起訴書理由雖引用證人庚○○於偵查中所證：「告訴人滑倒處有厚約二公分之泥濘」
      等語，認丙○○車輛滑倒與現場淤泥未剷除有關，惟該證
      人所陳，顯係指機車最後倒地處之路肩淤泥程度，而非丙○○機車偏右滑行開始失控之路面狀況甚明，則該路肩淤
      泥程度與丙○○機車失控之原因，顯無相當之關聯。綜觀
      本案肇事時、地丙○○騎車滑行倒地前，因自行閃避後方
      車輛始偏右斜行，且斯時天候下雨、路面濕滑、車輛輪胎
      本易打滑，其後又載告訴人及體積相當龐大之置物籃裝載
      行李，並處於重心不穩並開始搖晃下，一直朝四十五度方
      向偏右斜行脫離正常道路等之情形，足徵造成其機車倒地
      之主因，係騎閃避後方車輛時操作不當，突然偏右致重心
      不穩致騎乘失控。換言之，若案發時、地告訴人之夫丙○○以正常騎乘方式騎車行經該路段，不必然因地面泥濘導
      致車輛打滑而滑倒肇事，是本案車禍原因，尚難認與肇事
      現場路面所留之淤泥有相當因果關係。是依上述，既無積
      極之證據足認導致告訴人受傷之車禍，與該路面淤泥有相
      當之因果關係，則不論被告是否確淤泥怠未消除之疏失，
      亦不能因此科被告以過失傷害之責。
（二）退步言之，縱本案告訴人認告訴人車禍受傷與現場路段淤
      泥未清除有關，但被告是否就上開情形需負刑法上過失責
      任，即上開情形被告是否有注意及防止之義務與可能性：
      查，被告為晟隆土木包工業負責人，於90年間雖承包第四
      養工處台11線公路90年度災害緊急搶修工程，然於本案於
      90年9月25日利其馬颱風侵臺造成台11線0至40公里路段有
      三、四十處坍方後，被告係指派該公司員工邱忠佑全權負
      責系爭路段之搶修工程，並擔任現場監工，其本人並未參
      與工程之施作及監督，業據證人邱忠佑到庭證述明確，質
      諸邱忠佑並證稱：「現場都是由我負責，被告不需要去」
      等語，被告辯稱其雖為系爭工程之承包商，但施工現場是
      交由現場工地監工負責，其並不需至現場監督等情，堪可
      採信，是被告雖係系爭工程之承包商，但施工現場係交由
      現場工地監工邱忠佑全權負責，足見被告非直接負責人指
      揮監督之管理人，顯然不具對該危險源有監督義務之保證
      人地位，自不應令其就該工地危險狀況，負過失罪責，附
      此敘明。
六、據上所陳，本件依調查所得證據尚不足以證明被告確有業務
    過失傷害之犯行，此外復查無其他積極證據足資證明被告有
    上述犯行，揆諸前開說明，犯罪尚屬不能證明，爰為無罪之
    諭知。
據上論斷，應依刑事訴訟法第301條第1項，判決如主文。
本件經檢察官丁○○到庭執行職務。
中　　華　　民　　國　　94　　年　　12　　月　　20　　日
　　　　　　　　　      臺灣花蓮地方法院刑事第三庭
                            審判長法　官　  鄭培麗
　　　　　　　　　　　　　　　　　法　官　  吳韻馨
　　　　　　　　　　　　　　　　　法　官　  張嘉芬
上列正本證明與原本無異。
如對本判決不服，應於送達後10日內，向本院提出上訴狀。（應
抄附繕本）
                                  書記官
中　　華　　民　　國　　94　　年　　12　　月　　22　　日
